臺灣彰化地方法院刑事判決　　　　　　　　　　　　九十二年度易字第一三六八號
　　公　訴　人　臺灣彰化地方法院檢察署檢察官
　　被　　　告　甲○○
　　被　　　告　己○○
　　共　　　同
　　選任辯護人　李振祥律師
右列被告等因詐欺案件，經檢察官提起公訴（九十二年度偵緝字第四０五號、第四０
六號、第四一０號、第四一一號），本院判決如左：
    主  文
甲○○、己○○共同連續意圖為自己不法之所有，以詐術使人將本人之物交付，各處
有期徒刑貳年陸月。
    事  實
一、甲○○、己○○夫妻二人在彰化縣和美鎮○○路一二八巷二號共同經營碩亞企業
    有限公司（以下簡稱碩亞公司）及昱強企業社，自民國八十六年間起，甲○○、
    己○○二人即以簽發支票，將利息計入票額內、預扣利息後拿取現金之方式，陸
    續向乙○○借款調現，至九十年間以前，二人持往借款之支票均能兌現，乙○○
    亦繼續延此方式借款予甲○○；惟甲○○、己○○所經營之碩亞公司、昱強企業
    社至九十年三月間以後，因經營不善、財務已甚困窘，並無如期還款能力，二人
    明知此情，竟仍自九十年九月二十一日起至九十一年二月八日止，共同基於意圖
    為自己不法所有之概括犯意，在彰化市○○里○○街九四巷九號乙○○住處，向
    乙○○隱瞞已無償還能力之事實，仍以需資金調度支付貨款為由，連續向乙○○
    詐借款項三十一次，並分別交付附表一所列票據以資取信（各該支票發票日、金
    額如附表一所示），其間另由甲○○向周滿女、丙○○、謝金木、孫昭雄、陳順
    成、林明華、江淑玲、謝美華（以上八人另由檢察官另為處理）借得空白支票，
    自行填載金額、日期（如附表一編號十四至三十一號）後，向乙○○謊稱是渠等
    業務往來取得之客票，致乙○○不疑有詐，延其以往對甲○○、己○○之信任，
    誤以為甲○○、己○○資金周轉如常而陷於錯誤，均如數交付借款，共計借款予
    甲○○、己○○新台幣（下同）為一千一百二十一萬五千一百十元。詎料乙○○
    所持有之上開支票，於屆期提示均不獲兌現，並發現甲○○、己○○無償還能力
    ，乙○○至此方知受騙。
二、甲○○、己○○二人，承上共同為自己不法所有之概括犯意聯絡，於九十年底、
    九十一年一月間，由甲○○連續簽發附表二所列之支票七紙，交予戊○○（涉犯
    詐欺罪嫌由臺灣彰化地方法院檢察署檢察官另案偵辦）持向他人詐借款項，戊○○遂代甲○○、己○○向丁○○借款七次，並分別交付上開支票七紙予丁○○，
    致丁○○不疑有他，誤認支票屆期均能獲兌現而陷於錯誤，亦如數交付借款，甲○○、己○○總計由丁○○處詐得借款五百四十五萬九千二百元。詎丁○○所持
    有之上開支票，於屆期提示不獲兌現，並發現甲○○、己○○亦無還款能力，丁○○始悉受騙。
三、案經乙○○、丁○○訴由臺灣彰化地方法院檢察署檢察官偵查起訴。
    理  由
一、訊據被告甲○○、己○○固不否認有以附表一之支票向告訴人乙○○借款，及以
    附表二之支票透過戊○○向他人借款之事實，惟均矢口否認有何詐欺告訴人乙○○、丁○○之意圖，被告甲○○辯以：從八十七年間起就有向告訴人乙○○借款
    ，要詐欺不會借這麼久，附表一之支票金額，是包含九十年九月前之借款，因利
    息加上利息，以票換票之結果，又因交付予告訴人乙○○之支票其中發票人林明
    華、丙○○之二張支票退票，告訴人乙○○於九十一年三月三十日僱用討債公司
    人員前來討債，致工廠無法繼續經營而導致其他支票陸續跳票，伊事前、事後均
    未脫產，且有設定動產抵押權予告訴人乙○○為擔保，足認不是詐欺，另告訴人
    丁○○部分，伊係持票向戊○○借款，戊○○的錢如何來及持票向何人調現伊並
    不清楚，伊與告訴人丁○○不認識，無法騙他云云置辯；被告己○○則辯稱：公
    司伊雖有經營，但財務方面及借款事宜均由被告甲○○負責，伊不清楚公司財務
    狀況，沒有任何詐欺意圖云云。
二、惟查，（一）被告等於右揭時地持附表一之支票向告訴人乙○○借款，及戊○○
    持被告甲○○之支票，向告訴人丁○○借款之事實，除據告訴人二人於偵查、本
    院審理中指述明確外；核與告訴人乙○○復於偵查中提出其帳戶明細所示：自九
    十年九月起，確有多筆支出等情相符，亦有支票存根可資對照（見臺灣彰化地方
    法院檢察署九十一年度他字第一九七五號卷第一一三頁以下），況被告甲○○於
    本院中供陳：伊拿去借錢的票已含有利息，借到的現金因扣掉利息，會少於票額
    等語，該票款既包含本金與利息在內，衡情若被告所持往借款之支票屆期未兌現
    ，即表明被告無法還款及給付利息，告訴人應不致繼續借款，甚而一再以票換票
    、加計利息致累積一千一百萬元鉅款之譜，是附表一之支票應係被告於九十年九
    月後之借款，可以認定。（二）遞查，被告己○○於八十八年十二月三十日向彰
    化縣和美鎮農會借款五百十萬元，利息年利率百分之八點五、按月計算，並由被
    告甲○○任連帶保證人，惟被告二人自九十年三月三十日起，即因無法償還該筆
    借款，致彰化縣和美鎮農會於九十年七月十七日向本院民事庭聲請發支付命令，
    本院並於同年月十八日裁定對被告二人發支付命令，而被告二人對此支付命令，
    既未提出異議又無力和解還款，足見被告二人於九十年三月間之經濟能力確已甚
    窘迫；再者，被告甲○○於九十一年一月二十四日遭華南銀行和美分行列為拒絕
    往來戶、被告己○○亦於九十一年一月二十八日遭國泰世華銀行彰化分行列為拒
    絕往來戶，有法務部票據信用資訊連結作業查詢明細表在卷可憑（見同上他字卷
    第一三三頁以下），可徵被告二人於九十年三月至九十一年一月間確已無還款能
    力之事實甚明，是被告二人自九十年九月間起陸續向告訴人乙○○借取鉅款、於
    九十年底、九十一年一月間陸續向告訴人丁○○借得鉅款，當時均已無償還借款
    能力。（三）又查，被告甲○○向案外人周滿女、丙○○、謝金木、孫昭雄、陳
    順成、林明華、江淑玲、謝美華借得空白支票加以填載金額後，冒充經營事業往
    來所取得之「客票」交付告訴人乙○○一節，除據被告甲○○於本院審理中所自
    承外，亦據證人周滿女、謝金木、孫昭雄、陳順成、林明華、江淑玲、謝美華於
    偵查中證述無訛（見同上他字卷第八十二頁以下、第一百零五頁以下），此舉亦
    足使告訴人乙○○對被告等還款資力、工廠營運狀況、支票兌現風險之評估產生
    誤認而陷於錯誤。（四）次查，本院迭諭知被告等舉證說明伊借得本件鉅款後金
    錢之流向？如何運用？經營事業何以周轉失靈、無法還款之原因？被告等雖辯以
    ：所借得款項係投資模具、增加生產設備開支浩繁，又告訴人乙○○叫人討債致
    結束營業，復於本院審理中自承利息負擔過重等情致無法還款云云；惟經公訴人
    於偵查中向財政部台灣省中區國稅局彰化縣分局函調碩亞公司八十五年至九十年
    度、昱強企業社之八十九年度及九十年度營利事業所得稅申報書之損益表、資產
    負債表及財產目錄等資料（附於臺灣彰化地方法院檢察署九十二年度偵緝字第四
    一０號卷第六十一頁至八十九頁），本院審閱後發現碩亞公司之年度淨利額除八
    十九年度為九十二萬一千一百七十元外，其餘五個年度均僅為三、四十餘萬元；
    昱強企業社八十九年度淨利為十九餘萬元，九十年度亦僅有四十二餘萬元，足認
    被告二人所經營之公司獲利能力原已不佳，應無法支付積欠告訴人乙○○、丁○○之大額借款；縱被告等供稱借款用以購置工廠機械、生產所需，惟經分別比對
    碩亞公司及昱強企業社八十九、九十年度之資產負債表，兩公司行號於九十年間
    機械設備、運輸設備、生財器具等三項資產會計科目之數額並未有增加，可知所
    借現款應未用以購入生產機具、或購入原料，否則既為營運之所需、增加之成本
    ，何以不於稅捐申報時提列為開銷、支出，以節省營利事業所得稅賦之徵繳？被
    告就投資模具之確切數額，於本院審理中亦未列何資料、僅含糊以對，就致拖欠
    告訴人等鉅款之原因無法完整說明，本院自難為被告二人所辯為有利之認定；另
    被告等自承利息負擔過重致無法還款，洵見被告係不斷以循還借貸方式周轉，即
    「以借款償還借款」，故長久於此，徒增利息負擔而終至再難周轉，渠向告訴人
    借款時應自知資金缺口愈形擴大，終將周轉失靈、無法還款，惟仍向告訴人更行
    大量借貸，果致拖欠告訴人二人共計達一千六百萬餘元之鉅款，更徵其不法之所
    有意圖；至被告二人以遭告訴人乙○○叫人討債致無法周轉一詞置辯，未能完全
    辯明此鉅額資金缺口之成因，本院亦難採取；（五）被告己○○與被告甲○○係
    夫妻關係，被告二人坦言共同經營碩亞公司、昱強企業社不諱，則被告己○○既
    為實際經營者、負責人，對前述碩亞公司、昱強企業社之營運獲利狀況不佳、周
    轉已陷困境等情，應無不知之理，另對彰化縣和美鎮農會聲請發支付命令、及因
    無支付票款能力均被列為拒絕往來戶等節，更難諉為不知；被告己○○明知已無
    支付票款能力，尚提供其支票供被告甲○○持往向人借款，另告訴人乙○○復於
    本院審理中指陳：被告己○○亦有前往向伊拿過借款等語，及本件借得之款項甚
    鉅復用於公司經營，堪認被告己○○就本件借款應知悉甚詳，復有共同借款之事
    實，其所辯均不知情云云，尚非可採，被告二人有共同犯意之聯絡應可認定。
    （六）再查，證人戊○○於本院審理中證稱：附表二之七張支票是被告甲○○要
    伊代為調現借錢，七張支票約於九十年底和九十一年一、二月間拿的，借款日期
    和票載日期約差四、五個月，伊有告訴甲○○是向告訴人丁○○調現的，利息是
    七釐，加在票裡面，而告訴人丁○○的錢伊均轉交給被告甲○○等語，準此，被
    告等應知透過戊○○借款之來源為告訴人丁○○；又被告借款之九十年底和九十
    一年一、二月間之時，被告等因積欠彰化縣和美鎮農會借款，遭以支付命令追償
    無法償還，及遭列為拒絕往來戶等情，有如前述，渠既無支付票款能力，卻仍委
    由戊○○持票向告訴人丁○○借款，被告等具不法之所有意圖亦明。（七）末查
    ，被告等之不動產早於九十年九月三十日為彰化縣和美鎮農會設定六百二十萬元
    之第一順位最高限額抵押權，再於九十一年三月一日為台新國際商業銀行股份有
    限公司設定最高限額三十六萬元之第二順位抵押，此有本院民事執行處強制執行
    金額計算書分配表在卷可按（見九十二年度偵緝字第四一０號卷第五十七頁以下
    ），是被告等就此部分是否有足夠脫產之能力、實益，尚有可疑；至被告所辯以
    其機器、設備供作乙○○償款擔保部分之動產擔保，係於九十一年三月二十七日
    設定，有該動產抵押契約書影本附卷可憑（見同上他字卷第九十一頁），核其設
    定時已於被告等向告訴人乙○○借款之後、依告訴人乙○○之要求設定，姑不論
    告訴人乙○○有無實行此動產抵押獲償，此應屬被告等事後之和解；及案外人周
    滿女、陳順成縱以票主身分給付告訴人乙○○票款，亦屬事後之和解，與本件被
    告等是否構成詐欺罪之判斷無直接關係，均併予敘明。
三、核被告二人所為，均係犯刑法第三百三十九條第一項之詐欺取財罪。渠等先後多
    次犯行，時間緊接，所犯係構成要件相同之罪，顯係基於概括犯意為之，應依刑
    法第五十六條之規定以連續犯論處，並加重其刑。被告二人就上開犯行有犯意聯
    絡及行為分擔，均應論以共同正犯。爰審酌被告二人並無前科、犯罪之動機、手
    段、本案詐得金額高達一千六百餘萬元所生之危害致告訴人二人損失甚鉅，及被
    告二人犯罪後之態度、迄今未與告訴人等和解賠償、被告等有子女三人現均在學
    （有戶籍謄本在卷）、及被告甲○○有憂鬱病症（有診斷證明書在卷）等一切情
    狀，分別量處如主文所示之刑。
據上論斷，應依刑事訴訟法第二百九十九條第一項前段，刑法第二十八條、第五十六
條、第三百三十九條第一項，罰金罰鍰提高標準條例第一條前段，判決如主文。
本案經檢察官廖曉萍到庭執行職務。
中    華    民    國    九十三    年      六        月        十        日
                                臺灣彰化地方法院刑事第二庭
                                    審判長法      官  林  欽  章
                                          法      官  許  雅  婷
                                          法      官  吳  俊  螢
右正本證明與原本無異。
如不服本判決，應於送達後十日內向本院提出上訴狀(須附繕本)。
告訴人或被害人對於判決如有不服具備理由請求檢察官上訴者，其上訴期間之計算係
以檢察官收受判決正本之日期為準。
                                          法院書記官
中    華    民    國    九十三    年      六        月        十一      日
刑法第三百三十九條
意圖為自己或第三人不法之所有，以詐術使人將本人或第三人之物交付者，處五年以
下有期徒刑、拘役或科或併科一千元以下罰金。
以前項方法得財產上不法之利益或使第三人得之者亦同。
前二項之未遂犯罰之。
